臺灣板橋地方法院民事判決　　　　　　99年度勞簡上字第29號
上　訴　人　大同人力資源管理顧問有限公司
法定代理人　許喬筑
訴訟代理人　吳麒律師
複代理人　　潘則華律師
被上訴人　　陳曉雯
被上訴人　　陳鈺伶
被上訴人　　陳品蓁
上列當事人間請求給付違約金事件，上訴人對於中華民國99年7
月21日臺灣板橋地方法院板橋簡易庭98年板勞簡字第109號第一
審判決提起上訴，經本院於99年12月15日言詞辯論終結，判決如
下：
    主  文
上訴駁回。
第二審訴訟費用由上訴人負擔。
    事實及理由
壹、程序方面
  (一)本件被上訴人陳曉雯、陳鈺伶經合法通知，未於言詞辯論期
    日到場，查無民事訴訟法第386條所列各款情事，應准上訴
    人之聲請，由其一造辯論而為判決，合先敘明。
  (二)按於第二審為訴之變更或追加，非經他造同意不得為之。但
    擴張或減縮應受判決事項之聲明者，不在此限。民事訴訟法
    第446條1項、第255條第1項第3款定有明文。上訴人於上訴
    時原請求「(三)被上訴人陳品蓁應再給付上訴人新台幣（下同
    ）27,000元，及自起訴狀繕本送達日起至清償日止，按年息
    5 計算之利息，如對被上訴人陳品蓁之財產強制執行無效果
    時，由被告陳曉雯、陳鈺伶負清償責任」，嗣於本院言詞辯
    論時減縮此項聲明為：「(三)被上訴人陳品蓁應再給付上訴人
    12,000元，及自起訴狀繕本送達日起至清償日止，按年息5
    計算之利息，如對被上訴人陳品蓁之財產強制執行無效果時
    ，由被告陳曉雯、陳鈺伶負清償責任」，核屬減縮應受判決
    事項之聲明，揆諸首揭規定，應予准許
貳、實體方面
一、上訴人起訴主張：
  (一)被上訴人陳品蓁（原名陳曉萱）前於民國（下同）95年8月
    23 日至上訴人公司任職，之後晉陞為業務主管，多次參與
    上訴人公司各項重要會議，因此對於上訴人公司之業務甚詳
    ，並簽有勞動契約書暨保密契約書各1份（下稱系爭保密契
    約），依契約書第4條、第7條約定，被上訴人陳品蓁於離職
    後1年內不得從事與公司同類之廠商工作或提供資料，違反
    時除賠償上訴人所受之損害外，並給付上訴人300,000元違
    約金。惟被上訴人陳品蓁於98年5月27日自上訴人離職後，
    竟違反系爭契約書之競業禁止約定，隨即至與上訴人相同營
    業之託福國際人力仲介有限公司任職，並積極遊說上訴人原
    有客戶解約，而與其任職之新公司另訂簽約，造成多名客戶
    因此要求終止與上訴人間之委任契約，並委託被上訴人陳品
    蓁向上訴人取回資料，導致上訴人受有莫大之損害，被上訴
    人陳品蓁顯已違反前揭系爭契約書之競業禁止約定，自應依
    約賠付上訴人違約金。
  (二)另被上訴人陳品蓁原任職期間有代收客戶款項之職責，經上
    訴人公司會計人員查核發現被上訴人陳品蓁於離職前尚有
    46,000元帳款未收回，而經上訴人向客戶查詢後，發現上開
    款項早已由被上訴人陳品蓁收取，但被上訴人陳品蓁未繳回
    上訴人公司，於是上訴人發函要求被上訴人陳品蓁繳回，被
    上訴人陳品蓁卻置之不理。而被上訴人陳鈺伶、陳曉雯曾簽
    立保證書就被上訴人陳品蓁於上訴人公司任職時造成上訴人
    損失時負連帶保證責任，今被上訴人陳品蓁既不願賠償上開
    46, 000元，上訴人自得依法向被上訴人陳鈺伶、陳曉雯求
    償。
  (三)爰依系爭保密契約及連帶保證責任之法律關係起訴請求，其
    聲明為：1.被上訴人陳品蓁應給付上訴人300,000元，及自
    起訴狀繕本送達日起至清償日止，按年息5％計算之利息；
    2.被上訴人陳品蓁、陳曉雯、陳鈺伶等3人應連帶給付上訴
    人46,000元，及自起訴狀繕本送達日起至清償日止，按年息
    5％計算之利息。
二、被上訴人陳品蓁則抗辯：
  (一)被上訴人於大同公司服務期間，非任職高階主管，未參與公
    司決策之權利，僅擔任為業務部之基層幹部。離職後並未領
    取公司任何協議或補償之相關費用，此競業條款依法無效。
    且被告於離職後，並未對原有客戶惡意中傷大同公司或說服
    客戶終止與大同公司之委任。上訴人之客戶流失，實應籍此
    精進公司之服務項目及品質，不該歸究於被上訴人，更無權
    利要求被上訴人道歉。
  (二)被上訴人曾於99年5月2日配合大同公司對帳作業，但大同公
    司僅以列印電腦記帳之流水帳，末入載之款項即認定屬被上
    訴人未交還公司，此指控對被上訴人不僅造成聲譽上莫大的
    影響，其提供之資料更不具說服力，且真實性有待爭議，應
    不能成為指控被上訴人帳目不清之證據。被上訴人經手之客
    戶服務費、簽約金及款項，皆全數繳交回會計部門，至於公
    司相關財務作業，被上訴人無權過問且不清楚入帳流程及審
    核標準，所以無法證明有關未入帳之事項。大同公司以未入
    帳之款項即認屬於上訴人業務未繳回者，顯有失公平。何況
    ，被上訴人任職期間，公司會計部門更換承辦人至少三人，
    部門交接作業是否完整，入帳作業、人員離職等公司應注意
    事項，大同公司是否嚴格審核，或者與被上訴人離職交接相
    同，於離職近半年後，才有帳目不清之疑慮。因被上訴人無
    權參與之公司內部作業或主管之疏失，即應屬不可歸責於被
    上訴人。
三、被上訴人陳曉雯、陳鈺伶均未於言詞辯論期日到場，也未提
    出書狀作任何聲明或陳述。
四、原審為上訴人一部勝訴、一部敗訴之判決，判命被上訴人陳
    品蓁應給付上訴人19,000元，及自98年10月2日起至清償日
    止，按年息5計算之利息，如對被上訴人陳品蓁之財產強制
    執行無效果時，由被上訴人陳曉雯、陳鈺伶負清償責任，並
    駁回被上訴人其餘之訴，及依職權宣告得假執行。上訴人就
    敗訴部分聲明不服，提起上訴，上訴聲明為：(一)原判決關於
    駁回後開第2項、第3項聲明部分廢棄。(二)被上訴人陳品蓁應
    給付上訴人300,000元，及自起訴狀繕本送達日起至清償日
    止，按年息5％計算之利息。(三)被上訴人陳品蓁應再給付上
    訴人12,000元，及自起訴狀繕本送達日起至清償日止，按年
    息5計算之利息，如對被上訴人陳品蓁之財產強制執行無效
    果時，由被告陳曉雯、陳鈺伶負清償責任。被上訴人陳品蓁
    則答辯聲明：上訴駁回（原審判決被上訴人三人敗訴部分，
    均未據被上訴人提起上訴，此部分之判決業已確定）。
五、兩造不爭執之事實：
  (一)被上訴人陳品蓁於95年8月23日至上訴人公司任職，之後晉
    陞為業務組長，並簽有勞動契約書暨保密契約書各1份，其
    中第4條、第7條約定：「本公司員工離職後1年內不得從事
    與公司同類之廠商工作或提供資料；乙方違反本契約之約定
    時，除賠償甲方所受之損害外，並給付甲方300,000元做違
    反約定之違約金，並放棄先訴抗辯權。」。
  (二)被上訴人陳鈺伶、陳曉雯曾簽立保證書就被上訴人陳品蓁於
    上訴人任職時造成上訴人損失時負連帶保證責任。
  (三)被上訴人陳品蓁於98年5月27日離職後有至同樣以就業服務
    、人力派遣業等為營業內容之託福國際人力仲介有限公司任
    職，及有2名客戶要求終止與上訴人間之委任契約，並委託
    被上訴人陳品蓁向上訴人取回資料。
六、本件爭執點：
    查本件上訴人上訴主張被上訴人陳品蓁違反競業禁止之約定
    ，於離職後即前往相同性質之公司任職，並遊說原有客戶解
    約而與其任職之新公司另訂簽約，造成2名客戶因此要求終
    止與上訴人間之委任契約，自應依約賠付上訴人違約金。另
    外被上訴人陳品蓁原任職期間有代收客戶款項12,000元未收
    回，依法應負賠償責任，並應由被上訴人陳鈺伶、陳曉雯負
    人事保證責任等語。被上訴人陳品蓁則以前詞置辯，是本件
    爭執點即在於：(一)上訴人與被上訴人陳品蓁所簽訂之競業禁
    止約定（即保密契約第4、7條）是否有效？(二)被上訴人陳品
    蓁是仍否有12,000元已收款項未繳回公司，及被上訴人陳鈺
    伶、陳曉雯就此是否應負人事保證清償責任？以下一一說明
    。
七、就系爭競業禁止約定（即保密契約書第4、7條）是否有效而
    言：
  (一)按依照當事人一方預定用於同類契約之條款而訂定之契約，
    為加重他方當事人責任之約定，按其情形顯失公平者，該部
    分約定無效，固為民法247條之1第2款所明定。惟88 年4月
    21日民法債編增訂該條規定之立法理由，乃鑑於我國國情及
    工商發展之現況，經濟上強者所預定之契約條款，他方每無
    磋商變更之餘地，為使社會大眾普遍知法、守法，防止契約
    自由之濫用及維護交易之公平，而列舉4款有關他方當事人
    利害之約定，而為原則上之規定，明定「附合契約」之意義
    ，及各款約定按其情形顯失公平時，其約定為無效。是該條
    第2款所謂「加重他方當事人之責任」，應係指一方預定之
    契約條款，為他方所不及知或無磋商變更之餘地而言，而所
    稱「按其情形顯失公平者」，則係指依契約本質所生之主要
    權利義務，或按法律規定加以綜合判斷有顯失公平之情形而
    言（最高法院91年台上字第2336號判決意旨參照）。
  (二)查被上訴人所簽訂之系爭保密契約書，其中第4條、第7條約
    定：「本公司員工離職後1年內不得從事與公司同類之廠商
    工作或提供資料」、「乙方違反本契約之約定時，除賠償甲
    方所受之損害外，並給付甲方300,000元做違反約定之違約
    金，並放棄先訴抗辯權」，觀其內容為上訴人單方預定之條
    款，被上訴人僅能於系爭保密契約書上填寫自己之姓名，被
    上訴人或其他應簽署之員工並無磋商變更之餘地，故系爭保
    密契約書為民法第247條之1規範之定型化契約，應可認定。
  (三)再按，受僱人有忠於其職責之義務，於僱用期間非得僱用人
    之允許，固不得為自己或第三人辦理同類之營業事務，惟為
    免受僱人因知悉前僱用人之營業資料而作不公平之競爭，雙
    方得事先約定於受僱人離職後，在特定期間內不得從事與僱
    用人相同或類似之行業，以免有不公平之競爭，若此競業禁
    止之約定期間、內容為合理時，與憲法工作權之保障無違（
    最高法院94年台上字第1688號判決意旨參照）。競業禁止於
    契約自由原則下，其約定須不違反民法第72條「有背於公共
    秩序或善良風俗者」之規定，始為有效。又競業禁止之約定
    如以附合契約即定型化契約條款之方式訂定時，應審酌競業
    禁止之約定，有無民法第247條之1各款所列顯失公平之情事
    ，即免除或減輕預定契約條款之當事人之責任者、加重他方
    當事人之責任者、使他方當事人拋棄權利或限制其行使權利
    者、其他於他方當事人有重大不利益者。
  (四)上述保密契約書競業禁止條款訂定之目的，係在限制被上訴
    人離職後轉業之自由，防止其離職後於一定期間內至上訴人
    之競爭對手任職，避免被上訴人在新職工作上使用前任職於
    上訴人處所知悉之資訊，洩漏上訴人之營業秘密。對離職之
    被上訴人而言，係屬拋棄權利或限制其行使權利之約定。
  (五)系爭保密契約書既屬民法第247條之1規範之定型化契約，已
    如前述，則該競業禁止之約定是否有效，應依契約本質所生
    之主要權利義務審酌是否顯失公平，應審酌之要件，依實務
    見解（台灣高等法院99年度上易字第301號、98年度上易字
    第706號、98年度上易字第616號判決）包括：1.企業或雇主
    需有依競業禁止特約保護之利益存在，亦即雇主的固有知識
    和營業秘密有保護之必要；2.離職勞工或員工在原雇主或公
    司之職務及地位，足可獲悉雇主之營業秘密，關於沒有特別
    技能、技術且職位較低，並非公司之主要營業幹部，處於弱
    勢之勞工，縱使離職後再至相同或類似業務之公司任職，亦
    無妨害原雇主營業之可能，此時競業禁止約定應認拘束勞工
    轉業自由而無效；3.限制受僱人就業之對象、時間、區域、
    職業活動之範圍，應不逾合理範疇，不致對離職員工之生存
    造成困難；4.需有填補勞工即受僱人因競業禁止損害之代償
    或津貼措施。
  (六)本件中，上訴人主張其主要業務為外籍看護工之引進，而對
    於外籍看護工有需求者，社會上僅限於少數特定族群，故非
    從事此行業者難以得知需求面，故該客戶名單顯為公司長期
    經營所累積而成，並記載客戶對人力資源之偏好及習慣，而
    屬上訴人有依競業禁止特約保護之利益存在。況且，上訴人
    公司係以電腦資訊系統來進行客戶資訊、案件進度之管理，
    各不同部門擁有不等程度之權限，顯非人人皆可輕易得知客
    戶名單。被上訴人陳品蓁既曾擔任上訴人公司業務主管，負
    責公司業務之推展，而得以知悉公司之客戶名單，自有競業
    禁止之必要，且上訴人約定競業禁止時間只有1年，時間上
    亦屬合理，被上訴人陳品蓁竟於離職後至相同區域之同類型
    公司任職，顯已違反競業禁止約定等語。惟查，縱如上訴人
    所主張之事實，而堪以認定符合上述競業禁止約定是否有效
    之第1、2項要件（即上訴人之客戶名單有依競業禁止課約保
    護之利益存在、被上訴人陳品蓁足以知悉該客戶名單），但
    就第3項競業禁止的時間、地域、活動範圍而言，系爭保密
    契約書約定競業禁止之期間為1年，卻無地域性限制，無異
    將禁止地域擴及全台各地區；且限制被上訴人陳品蓁「不得
    從事與公司同類之廠商工作」（第4條），即不許其自行經
    營或受僱於與上訴人營業項目相同或近似之行業，範圍過於
    廣泛，顯非合理。再就第4項要件是否有代償或津貼措施而
    言，被上訴人於本院審理時已陳稱：「我們是主張每個月的
    主管加給2,000元就是補償措施，薪資單上沒有特別說明
    2,000元是競業禁止的補償」一語（本院卷第39頁反面），
    是上訴人既無法舉證說明於給付薪資時，曾特別就此部份之
    給付約定為競業禁止之補償，則該主管加給2,000元之支付
    ，自應認屬單純被上訴人陳品蓁薪資之一部。故本件即無法
    認上訴人已有填補勞工即受僱人因競業禁止損害之代償或津
    貼措施。
  (七)綜上，上訴人既於被上訴人陳品蓁任職或離職時無給予代償
    或津貼措施，且該競業禁止約定限制被上訴人陳品蓁之就業
    對象、期間、區域及職業活動之範圍，難認合理適當，按其
    情形顯失公平，依前述民法第247條之1規定，系爭保密契約
    書競業禁止之約定為無效。故上訴人請求被上訴人陳品蓁賠
    償競業禁止之損失30萬元云云，即無理由，應予駁回。
八、再就被上訴人陳品蓁是否尚有12,000元已收款項未繳回公司
    ，及被上訴人陳鈺伶、陳曉雯是否應負人事保證清償責任而
    言：
  (一)按當事人主張有利於己之事實者，就其事實有舉證之責任，
    民事訴訟法第277條前段定有明文。復按「請求履行債務之
    訴，除被告自認原告所主張債權發生原因之事實外，應先由
    原告就其主張此項事實，負舉證之責任，必須證明其為真實
    後，被告於其抗辯事實，始應負證明之責任，此為舉證責任
    分擔之原則」，最高法院43年台上字第377號判例要旨可資
    參照。
  (二)查上訴人起訴主張被上訴人陳品蓁於離職前尚有46,000元帳
    款未收回，嗣經上訴人向客戶查詢後，發現上開款項早已由
    被上訴人陳品蓁收取等語，惟其中有關被上訴人陳品蓁向客
    戶盧進福收取10,000元，向施明賢收取3,000元，向洪文惠
    收取6,000元，共計19,000元部分，業據上訴人提出收款證
    明單及切結書為證，並經被上訴人陳品蓁自認有收取系爭3
    筆款項無誤（原審卷第165頁），原審亦以被上訴人陳品蓁
    就自認收取部份，未能舉証已繳回，自應負返還責任，而判
    決其應返還此部分款項確定在案。至於其餘上訴人主張被上
    訴人陳品蓁另向客戶張階雅收取12, 000元，向劉月梅收取
    15,000元部分，尚未能就債權發生原因之事實（即陳品蓁確
    有向客戶收取款項），提出收款證明單或切結書等其他證據
    以實其說，亦為被上訴人陳品蓁所否認，且上訴人就劉月梅
    部份之15,000元，亦於上訴後捨棄此部分請求（本院卷第44
    頁），是此部分上訴人之主張，自屬無據。
  (三)另查，上訴人於準備程序終結後，於言詞辯論期日始聲請傳
    訊證人張偕雅到庭（本院卷第56頁反面）。惟按未於準備程
    序主張之事項，於準備程序後行言詞辯論時，不得主張之。
    但法院應依職權調查之事項，或主張該事項不甚延滯訴訟，
    或經釋明非因重大過失不能在準備程序提出者，或依其他情
    形顯失公平者，不在此限，民事訴訟法第276條定有明文。
    此項規定依民事訴訟法第463條規定於第二審程序亦有準用
    。所謂未於準備程序主張之事項，係指未經當事人於準備程
    序提出攻擊或防禦之陳述或該當事人之聲明（同法第271條
    規定參照）。查本件上訴人固於原審中曾聲請傳訊證人張偕
    雅到庭，惟經兩次合法通知（99年5月18日、99年6月15日兩
    度合法送達，原審卷第172、181頁），證人張偕雅均未到庭
    。嗣於本院準備程序中，上訴人均未曾就再傳訊證人張偕雅
    到庭一項提出主張，遲至99年12月15日本院言詞辯論期日，
    始以言詞為此項證據之主張，且未釋明有非因重大過失不能
    在準備程序提出之情形，是依上開說明及民事訴訟法第276
    條規定，被上訴人即不得再為此項證據主張，併此敘明。
  (四)從而，上訴人請求主債務人即被上訴人陳品蓁應再給付上訴
    人12,000元一項，為無理由，是上訴人對被上訴人陳品蓁既
    無此項請求權，其請求被上訴人陳鈺伶、陳曉雯於強制執行
    被上訴人陳品蓁之財產無效果時，負人事保證之責，自亦無
    理由，應予駁回。
九、綜上所述，本件系爭保密契約書有關競業禁止之約定既經認
    定為無效，則上訴人依競業禁止之約定，請求被上訴人陳品
    蓁應給付上訴人300,000元違約金部分，即無理由。又上訴
    人未能舉證證明被上訴人陳品蓁曾向客戶張偕雅收取12,000
    元款項之事實，則其另依僱傭契約關係及人事保證契約關係
    ，請求被上訴人陳品蓁應再給付12,000元及自訴狀繕本送達
    翌日起至清償日止，按年息百分之5計算之利息；及如對被
    上訴人陳品蓁之財產強制執行無效果時，由被上訴人陳曉雯
    、陳鈺伶負清償責任，亦屬無理由，應予駁回。原審判命駁
    回上訴人之上開請求，於法並無違誤。上訴意旨指摘原判決
    不當，求予廢棄改判，為無理由，應予駁回其上訴。
十、兩造其餘之攻擊或防禦方法及未經援用之證據，經本院斟酌
    後，認為均不足以影響本判決之結果，自無逐一詳予論駁之
    必要，併此敘明。
十一、據上論結，本件上訴為無理由，依民事訴訟法第436條之1
      第3項、第449條第1項、第78條，判決如主文。
中    華    民    國   100    年    1     月    5     日
                    勞工法庭    審判長法  官  陳財旺
                                      法  官  邱育佩
                                      法  官  劉以全
以上正本證明與原本無異
不得上訴
中    華    民    國   100    年    1     月    5     日
                                      書記官  蔡忠衛